臺灣士林地方法院刑事裁定　　　　　　　　　　　　　九十二年度聲判字第七號
　　聲　請　人　丁○○
　　代　理　人　黃國堂律師
　　被　　　告　乙○○
　　　　　　　　丙○○
　　　　　　　　甲○○
右列聲請人因告訴被告誣告案件，不服臺灣高等法院檢察署檢察長駁回再議之處分（
九十二年上聲議字第二七六八號），聲請交付審判，本院裁定如左：
    主    文
聲請駁回。
    理    由
一按告訴人不服上級法院檢察署檢察長或檢察總長認再議為無理由而駁回之處分者，
  得於接受處分書後十日內委任律師提出理由狀，向該管第一審法院聲請交付審判。
  法院認為交付審判之聲請不合法或無理由者，應駁回之。刑事訴訟法第二百五十八
  條之一、第二百五十八條之三第二項前段，分別定有明文。
二本件聲請人丁○○以被告乙○○及丙○○涉犯刑法第二百七十六條第二項之業務過
  失致死罪、甲○○涉犯刑法第二百十五條之業務上登載不實罪，向臺灣士林地方法
  院檢察署檢察官提出告訴，經該署檢察官於民國九十二年四月十一日以九十一年度
  偵字第一○五一六號為不起訴處分後，聲請人不服，聲請再議，經臺灣高等法院檢
  察署認聲請人再議無理由而於九十二年八月六日以九十二年度上聲議字第二七六八
  號處分書駁回再議。
三聲請交付審判意旨略以：
  (一)被告乙○○、丙○○夫妻共同經營台北市私立仁孝老人養護所（下稱仁孝養護所
    ），聲請人丁○○之母於九十年五月十七日與仁孝養護所簽約將聲請人之父黃榮
    松委由該所養護，是被告乙○○、丙○○乃依據契約負有照顧義務之人。雖死者
    黃榮松食用後發生噎住食道窒息死亡之蛋餅，為死者黃榮松之家屬提供，但被告
    丙○○、乙○○既負有照顧義務，自應親自在場照護，或委由備有法定資格之人
    員在場照顧。
  (二)死者黃榮松於食用蛋餅噎住食道時，若有人在現場照顧，當可急救，但被告乙○○、丙○○均不在場，僅有一語言不通、無專業知識之菲傭在場，以致錯失急救
    之良機。雖被告丙○○辯稱：死者黃榮松進食時伊在現場，發現死者有異時，曾
    作ＣＰＲ急救云云。惟依下列事證堪認被告丙○○當時並不在場：
    (1)當天聲請人接到通知趕至現場時曾搖動死者身體，當時死者還發出聲音，並曾
      用手從口中取出食物，足證被告丙○○所稱當時有作ＣＰＲ急救，並非事實。
    (2)同時聲請人之妹吳春年趕至現場時亦曾向被告丙○○追問其發生窒息之原因，
      當時被告丙○○稱：「好像是吃餅乾」，並未肯定說死者是吃什麼東西。
    (3)被告丙○○於偵查時稱：「黃榮松係於九十年七月十四日上午九時十五分起來
      」與其於調解筆錄所載「黃榮松係於九十年七月十四日早上八時四十五分起來
      顯有不符。
    (4)被告丙○○既瞭解黃榮松進食狀況不良有窒息之危險，竟未即時防止，事發後
      亦未逕送醫院急救。
  (三)聲請人為證明事發當時被告丙○○並不在場，乃請求傳訊仁孝養護所之女傭與令
    被告丙○○提出當天護理紀錄與黃榮松同寢室之室友姓名、住址、電話，以便聯
    絡其到庭查證，但承辦檢察官均不置理，亦未說明不傳訊之理由。另黃榮松之死
    亡尚有許多疑問，因事涉專業知識，聲請人亦曾請求函送醫療機構，請其提供專
    業意見，亦未為檢察官所採納。
  (四)被告丙○○、乙○○所經營之仁孝養護所，因未遵照法令備有相關法定資格人員
    照顧老人，曾被台北市政府社會局第四科輔導二次，不僅涉及行政管理問題，若
    因乙○○等未遵照法令備有法定資格人員而致老人發生意外無從予以急救時，亦
    涉及業務過失問題，並非因其為行政管理問題即可排除其業務過失責任。
  (五)被告甲○○雖辯稱：茂仁診所所出具之死亡證明書並非其所製作云云，但該死亡
    證明書上蓋有茂仁診所之印章，足證被告甲○○自與該偽造文書之人涉嫌共同偽
    造文書。
  原不起訴處分及駁回再議之處分，均有違誤，請賜准交付審判。
四本院查：
  (一)按新修正刑事訴訟法第二百五十八條之一規定告訴人得向法院聲請交付審判，係
    新增對於「檢察官不起訴或緩起訴裁量權」制衡之一種外部監督機制，法院僅就
    檢察官所為不起訴或緩起訴之處分是否正確加以審查，以防止檢察機關濫權，依
    此立法精神，同法第二百五十八條之三第三項規定法院審查聲請交付審判案件時
    「得為必要之調查」，其調查證據之範圍，自應以偵查中曾顯現之證據為限；而
    同法第二百六十條對於不起訴處分已確定或緩起訴處分期滿未經撤銷者得再行起
    訴之規定，其立法理由說明該條所謂不起訴處分已確定者，包括「聲請法院交付
    審判復經駁回者」之情形在內，是前述「得為必要之調查」，其調查證據範圍，
    更應以偵查中曾顯現之證據為限，不得就告訴人新提出之證據再為調查，亦不得
    蒐集偵查卷以外之證據，否則，將與刑事訴訟法第二百六十條之再行起訴規定，
    混淆不清，亦將使法院兼任檢察官而有回復「糾問制度」之虞；且法院裁定交付
    審判，即如同檢察官提起公訴使案件進入審判程序，是法院裁定交付審判之前提
    ，必須偵查卷內所存證據已符合刑事訴訟法第二百五十一條第一項規定「足認被
    告有犯罪嫌疑」檢察官應提起公訴之情形，亦即該案件已經跨越起訴門檻，否則
    ，縱或法院對於檢察官所認定之基礎事實有不同判斷，但如該案件仍須另行蒐證
    偵查始能判斷應否交付審判者，因交付審判審查制度並無如同再議救濟制度得為
    發回原檢察官續行偵查之設計，法院仍應依同法第二百五十八條之三第二項前段
    規定，以聲請無理由裁定駁回，合先敘明。
  (二)查臺灣士林地方法院檢察署檢察官九十一年度偵字第一○五一六號不起訴處分書
    及台灣高等法院檢察署九十二年度上聲議字第二七六八號處分書，以下列理由認
    被告無業務過失致死、偽造文書等之犯嫌：
    (1)臺灣士林地方法院檢察署檢察官不起訴處分意旨略以：死者黃榮松係因食用
      蛋餅，造成食道堵塞窒息死亡，此有本署九十年八月二十九日出具死亡證明書
      乙紙可參，而該蛋餅係黃榮松太太當天上午七時帶去給死者食用，當時黃榮松
      尚有意識能力，該蛋餅是否能食用？食用是否會造成堵塞之危險，均由死者或
      家屬所決定，造成堵塞食道之原因，何能苛責養護所之職員？黃榮松因蛋餅
      堵塞食道，當時有作ＣＰＲ急救，並通知家屬前來，此為被告丙○○供明在卷
      ，丙○○擁有護士資格，作急救手術並通知家屬，難認其有何過失行為。當
      天前往行政相驗係甲○○診所醫師于景宇及助理即其女兒于若玲前往，而該死
      亡證明書係于景宇出具，與被告甲○○無關。于景宇在場相驗，根據死者係
      老人且審視屍體外觀，而研判係心肌梗塞，並由于若玲書寫，由于景宇用印出
      具死亡證明書，當時死者家屬黃炳麟在場並簽名認同死因，此有茂仁診所九十
      年七月二十四日之死亡證明書乙份可證，是告訴人指訴醫師甲○○偽造文書，
      尚有誤會。綜上所述，依前揭說明，應認被告等罪嫌不足，依刑事訴訟法第
      二百五十二條第十款為不起訴處分。
    (2)台灣高等法院檢察署駁回再議處分意旨略以：援用上開不起訴處分之理由。
      雖聲請人質疑被告丙○○未及阻止或未加急救涉有過失，然食用蛋餅是否確
        實造成噎住窒息之結果，因個人體質或當時之吞嚥之情況而有所不同，非一
        般人所能事先預防，亦為聲請人家屬所不能預見，否則，當不致甘冒此風險
        ，遽行購買蛋餅供死者食用。故是否能在家屬亦無法預見、亦無從防止之情
        況下，徒然指摘被告丙○○等未善盡照顧之責，恐非無疑。而依據醫學文
        獻記載「異物（包括食物）噎住、窒息是許多人都會碰到的緊急狀況，短暫
        腦部缺氧，甚至八秒，就會導致昏迷，若時間更久會造成永久性腦部傷害，
        甚至死亡。據統計，九成以上的異物吸入事發生在四歲以下的小孩及七十歲
        以上的老人，男女的比例是一‧四比一，在英國每年就有一六○○○個異物
        吸入的案例，且異物吸入的死亡率就佔了小朋友死亡率的百分之七；在美國
        每年就有四○○○人死於異物吸入，其中九成是小於五歲的小孩。異物吸入
        的症狀與異物的所在位置有極大的關係，異物大多卡在支氣管，佔百分之八
        十三，其症狀是咳嗽、喘、呼吸聲音減少；第二多的位置是卡在喉頭或氣管
        ，佔百分之十二，其症狀為咳嗽、吞嚥困難、喉頭疼痛、有嘯鳴聲；第三多
        的位置是下咽腔，佔百分之五，其症狀是很危急的，會發紺、呼吸道阻塞，
        須馬上處理。異物吸入的小朋友其胸部Ｘ光是正常的，且臨床症狀與一般感
        冒、氣喘類似，所以容易誤診，再加上約百分之二十的異物吸入是在一個月
        後才被診斷，不可不慎。」等語。綜上所陳，在臨床醫學均有其誤診及判斷
        不易之情況下，要求非屬專業醫師之被告丙○○，在極短時間內，採取正確
        之診斷甚至判斷，或為必要且有效之急救，顯然過於苛責，是原檢察官所認
        ，尚屬適當。至於被告乙○○有無依據所謂老人福利機構設立標準配置必
        要人員，係屬行政管理問題，若有違規，應屬行政主管機關是否依據相關行
        政規章為行政處罰問題，尚難據以作為本案有無業務過失之論據。就聲請
        人所指摘被告甲○○涉嫌偽造文書部分，其聲請再議意旨所提之理由，係針
        對于若玲、于景宇是否涉有共同偽造文書部分而為論據，並未提出任何有關
        於被告甲○○涉有偽造文書之證據資料，是原檢察官認定被告甲○○並無業
        務上登載不實從而該當偽造文書罪責之結論，並無違誤。綜上所述，本件
        再議無理由，爰依刑事訴訟法第二百五十八條前段為駁回之處分。
  (三)就被告乙○○、丙○○部分：
    1.如前述，刑事訴訟法賦予告訴人得向法院聲請交付審判，乃係對於「檢察官不
      起訴或緩起訴裁量權」制衡之一種外部監督機制，法院僅就檢察官所為不起訴
      或緩起訴之處分是否正確加以審查，以防止檢察機關濫權，而法院裁定交付審
      判，即如同檢察官提起公訴使案件進入審判程序，是法院裁定交付審判之前提
      ，必須偵查卷內所存證據已符合刑事訴訟法第二百五十一條第一項規定「足認
      被告有犯罪嫌疑」檢察官應提起公訴之情形，若該案件仍須另行蒐證偵查始能
      判斷應否交付審判者，因交付審判審查制度並無如同再議救濟制度得為發回原
      檢察官續行偵查之設計，法院仍應以聲請無理由裁定駁回。是法院就聲請交付
      審判之案件，僅能就偵查卷宗內所顯現之證據，以審查檢察官所為之不起訴或
      緩起訴之處分是否正確。至檢察官若有應調查之證據未調查，因此非設立交付
      審判制度救濟之標的，且交付審判審查制度並無如同再議救濟制度得為發回原
      檢察官續行偵查之設計，自難以檢察官有應行調查之證據未予調查，資為將該
      案交付審判之依據。查聲請人於檢察官偵查時，聲請檢察官諭令被告丙○○提
      出事發當日與黃榮松同寢室之室友姓名、住址，以傳訊上開各人，及傳訊仁孝
      養護所之女傭，查明被告丙○○於事發當時是否在養護所內，另聲請檢察官將
      相關卷證函送醫療機構鑑定，以明黃榮松之死因，惟檢察官俱未為之，經本院
      審酌全案卷宗，雖認聲請人上開聲請調查之證據，非無理由，檢察官未予調查
      復未敘明不予調查之理由，尚有未洽，然如前述，縱檢察官有應調查之證據未
      予調查，惟此仍非法院得准予交付審判之理由。
    2.次查，細酌本案偵查卷內之所有證據，並不足證明聲請人前述對事發時被告丙○○不在場之質疑屬實，再偵查卷內之證據，即如同前開台灣士林地方法院檢
      察署檢察官不起訴處分書及台灣高等法院檢察署處分書理由所載，並不足證明
      被告乙○○、丙○○就黃榮松之死亡，有應注意能注意而不注意之過失行為，
      及縱其等有過失，該過失與黃榮松之死亡間有何因果關係。依卷內之證據，尚
      難令本院足認被告丙○○、乙○○有犯罪嫌疑，該案已跨越起訴門檻，揆之前
      開說明，自難認聲請人此部分之聲請為有理由。
  (四)被告甲○○部分：
    查綜觀被告丙○○及聲請人之陳述，及卷附之台灣士林地方法院檢察署相驗屍體
    證明書堪認黃榮松死亡之原因為異物氣管堵塞導致窒息死亡，是茂仁診所於九十
    年七月十四日開具之黃榮松死亡證明書書載黃榮松死亡原因為急性心肌梗塞顯然
    有誤。次查開立上開死亡證明書者為于景宇醫師，于景宇醫師於診斷黃榮松之死
    因後，即囑于若玲開立前開死亡證明書予死者黃榮松之家屬黃炳麟收執等情，業
    據證人于景宇、于若玲、黃炳麟於檢察官訊問時證述綦詳，堪認該死亡證明書乃
    于景宇開立，與被告甲○○無涉。是縱茂仁診所開具之前開死亡證明書死亡原因
    記載不實，有業務登載不實之嫌，觸犯該犯行者，亦非被告甲○○，自難以被告
    甲○○為茂仁診所之負責醫師，即令其負業務登載不實之刑責。
五綜觀上開不起訴處分書、駁回再議處分書，已陳述不起訴及駁回再議之理由，檢閱
  偵查卷內所有之證據資料，本院尚無足以認被告等有如聲請人所指之犯罪嫌疑、本
  件已跨越起訴門檻之確信程度，參諸法院辦理刑事訴訟案件應行注意事項第一百十
  八點規定，原檢察官及臺灣高等法院檢察署檢察長以被告犯罪嫌疑不足，分別予以
  不起訴處分及駁回再議之聲請，尚無不當。本件聲請交付審判意旨仍執前詞對於原
  處分指摘，請求交付審判，顯無理由，應予駁回。
六依刑事訴訟法第二百五十八條之三第二項前段裁定如主文。
中      華      民      國    九十三    年      二      月     十二     日
                              臺灣士林地方法院刑事第五庭
                                  審判長法  官  蔡  明  宏
                                        法  官  姜  麗  香
                            法  官  江  翠  萍
右正本證明與原本無異。
本裁定不得抗告。
                                        書記官  范  淑  芬
中      華      民      國    九十三    年      二      月     十八     日
